【裁判字號】    97,訴,389
【裁判日期】    970229
【裁判案由】    偽造文書等
【裁判全文】
臺灣板橋地方法院刑事判決               97年度訴字第389號
公  訴  人  臺灣板橋地方法院檢察署檢察官
被      告  戊○
                    國民
上列被告因偽造文書等案件，經檢察官提起公訴（96年度偵緝字
第2292號），本院於準備程序進行中，被告就被訴事實為有罪之
陳述，經告知被告簡式審判程序之旨，並聽取當事人之意見後，
裁定進行簡式審判程序判決如下：
    主  文
戊○共同連續行使偽造私文書，足以生損害於他人，處有期徒刑
壹年陸月，減為有期徒刑玖月。緩刑肆年。
    事  實
一、戊○與魏振桂（由臺灣板橋地方法院檢察署通緝中）係夫妻
    ，魏振桂於民國90年1 月1 日自任會首召集民間互助會，會
    員連同會首計45人，會期自90年1 月1 日起至93年9 月1 日
    止，會金為每會新臺幣（下同）2 萬元，採內標制，底標為
    2,20 0元，每月1 日20時在臺北縣永和市○○路○段352 巷
    112 弄26號4 樓，由戊○主持開標及收取、交付會款等事宜
    。詎魏振桂、戊○竟共同基於意圖為自己不法之所有及行使
    偽造（準）私文書之概括犯意，分別於90年2 月1 日起至93
    年1 月1 日止之某3 次會期，連續在上開開標地點，利用各
    互助會會員多未親自前往現場投標，且互不認識之機會，依
    民間互助會之習慣在紙（已滅失）上偽造會員己○○、甲○○、乙○○、張秋月、丁○○○（會單上記載蔡珠子）、丙○○、魏金花、林惠蘭等其中3 人之署押並填寫不詳金額表
    明標息，而偽造（準）私文書即標單各1 紙，進而持之，提
    出此高於底標之標息參與競標並均得標，計冒標3 會，均足
    以生損害於該3 人，且均向活會之會員謊稱各該月份係分別
    由該3 人得標，致使各該活會之會員因此而陷於錯誤，仍陸
    續向戊○交付活會之會款，戊○即連續以此方法詐得各次會
    款扣除當月標息，再乘以當次活會會員人數之金額。嗣於93
    年3 月1 日即第39會會期時，會員己○○、甲○○、乙○○
    、丙○○、丁○○○未見戊○、魏振桂2 人出面主持開標，
    方發現2 人已逃匿無蹤，經向其他會員查詢，得知尚有10名
    活會會員未得標，己○○、甲○○、乙○○、丙○○、丁○○○始知受騙而揭發上情。
二、案經被害人己○○、甲○○、乙○○訴由臺北縣政府警察局
    永和分局報請及被害人己○○、丙○○、丁○○○訴請臺灣
    板橋地方法院檢察署檢察官偵查起訴。
    理  由
一、上揭事實，業據被告迭於偵查中及本院審理時供承不諱，核
    與告訴人即被害人己○○、甲○○、乙○○、丙○○、丁○○○於偵查中及本院審理時所指述之情節暨證人張秋月、林
    惠蘭於偵查中所結證之情節相符，並有互助會會單、得標金
    額紀錄表各1 份附卷可稽。事證明確，被告之犯行堪以認定
    。
二、被告行為（犯罪）後，刑法業於94年2 月2 日修正公布，於
    95年7 月1 日施行生效。按「行為後法律有變更者，適用行
    為時之法律，但行為後之法律有利於行為人者，適用最有利
    於行為人之法律」，修正後刑法第2 條第1 項定有明文。此
    條規定係規範行為後法律變更所生新舊法比較適用之準據法
    ，本身尚無新舊法比較之問題，於新法施行後，應一律適用
    新法第2 條第1 項之規定，為「從舊從輕」之比較，先予
    明，再按本次法律變更，比較時應就罪刑有關之共犯、未遂
    犯、想像競合犯、牽連犯、連續犯、結合犯，以及累犯加重
    、自首減輕暨其他法定加減原因（如身分加減）與加減例等
    一切情形，綜其全部罪刑之結果而為比較（最高法院95年5
    月23日95年第8 次刑事庭會議決議參照）。茲就本件新舊法
    比較結果述如下：
  (一)關於罰金刑，刑法分則編各罪所定罰金刑之貨幣單位原為銀
    元，修正前刑法第33條第5 款規定：「罰金：1 元（銀元）
    以上。」，而依罰金罰鍰提高標準條例規定，就72年6 月26
    日前修正之刑法部分條文罰金數額提高2 至10倍，其後修正
    者則不提高倍數，並依現行法規所定貨幣單位折算新臺幣條
    例規定，以銀元1 元折算新臺幣3 元。修正後刑法第33條第
    5 款規定：「罰金：新臺幣1 千元以上，以百元計算之。」
    ，刑法第33條第5 款所定罰金貨幣單位經修正為新臺幣後，
    刑法分則各罪所定罰金刑之貨幣單位亦應配合修正為新臺幣
    ，為使刑法分則編各罪所定罰金之最高數額與刑法修正前趨
    於一致，乃增訂刑法施行法第1 條之1 ：「中華民國94年1
    月7 日刑法修正施行後，刑法分則編所定罰金之貨幣單位為
    新臺幣。94年1 月7 日刑法修正時，刑法分則編未修正之條
    文定有罰金者，自94年1 月7日 刑法修正施行後，就其所定
    數額提高為30倍。但72年6 月26日至94年1 月7 日新增或修
    正之條文，就其所定數額提高為3 倍。」。從而，刑法分則
    編各罪所定罰金刑之最高數額，於上開規定修正後並無不同
    ，惟修正後刑法第33 條 第5 款所定罰金刑最低數額，較之
    修正前提高，自以修正前刑法第33條第5 款規定有利於被告
    。
  (二)刑法第56條連續犯之規定，新法修正業已刪除，亦即於新法
    修正施行後，被告之數犯罪行為，即須分論併罰。此刪除雖
    非犯罪構成要件之變更，但顯已影響行為人刑罰之法律效果
    ，自屬法律有變更，依刑法第2 條第1 項規定，比較新、舊
    法結果，仍應適用較有利於被告之行為時法律即舊法論以連
    續犯。
  (三)修正後刑法第55條規定，業已廢除牽連犯之規定。亦即犯一
    罪而其方法或結果之行為犯他罪名者，依修正前刑法第55條
    後段規定，認屬牽連犯，應從一重處斷。但依修正後刑法第
    55條規定，則已無牽連犯可資適用，即應將各該犯行以數罪
    併合處罰。故以適用修正前關於牽連犯之規定，自係較為有
    利。
  (四)修正前刑法第51條第5 款原規定：「宣告多數有期徒刑者，
    於各刑中之最長期以上，各刑合併之刑期以下，定其刑期。
    但不得逾20年」，修正後之刑法第51條第5 款則規定：「宣
    告多數有期徒刑者，於各刑中之最長期以上，各刑合併之刑
    期以下，定其刑期。但不得逾30年」，比較新舊法結果，修
    正前之規定，較有利於被告。
  (五)至於想像競合犯之規定，現行刑法第55條雖增列但書規定：
    「但不得科以較輕罪名所定最輕本刑以下之刑」，惟該但書
    之規定，係科刑之限制，為法理之明文化，非屬法律之變更
    ，自無庸依現行刑法第2 條第1 項規定為新舊法比較適用（
    前述最高法院刑事庭會議決議意旨參照），應逕予適用修正
    後之規定。
  (六)綜上所述，本案修正後之規定並未對被告更為有利，依據刑
    法第2 條第1 項前段，連續犯、牽連犯、刑法第33條第5 款
    應一體適用修正前刑法之規定。
三、按民間互助會之標單上記載會員投標之金額及投標人署押姓
    名，雖未記載「標單」二字，但依民間互助會之習慣該紙張
    上之記載，足以表示登載名義人擬以所載金額標取該互助會
    用意之證明，依刑法第220 條第1 項之規定，應以文書論。
    被告偽造己○○、甲○○、乙○○、張秋月、丁○○○、丙○○、魏金花、林惠蘭等其中3 人之標單，持以參與競標，
    並於得標後向活會會員詐取會款，核其所為，係犯刑法第21
    6 條、第220 條第1 項、第210 條之行使偽造（準）私文書
    罪及同法第339 條第1 項之詐欺取財罪。被告先後3 次上開
    行使偽造（準）私文書與詐欺取財之犯行，均時間緊接，罪
    名相同，均顯係基於概括犯意而為，均應各依修正前刑法第
    56條規定（連續犯）論以一罪，並加重其刑。其所犯上開行
    使偽造（準）私文書罪與詐欺取財罪間，有方法結果之牽連
    關係，為牽連犯，應依修正前刑法第55條之規定，從一重之
    行使偽造（準）私文書罪處斷。被告於各該開標日以一詐欺
    行為，致使所有數活會會員均陷於錯誤而交付會款，係一行
    為侵害數個法益，同時觸犯數詐欺取財之罪名，為想像競合
    犯，應從一重之詐欺取財罪處斷。其偽造被冒標會員署押之
    行為，為偽造（準）私文書之階段行為及其偽造後復持以行
    使，偽造（準）私文書之低度行為應為行使之高度行為所吸
    收，均不另論罪。爰審酌被告並無前科，有臺灣高等法院被
    告前案紀錄表1 份在卷足憑，其意圖為自己不法之所有，召
    集互助會，擔任會首，虛列會員，而以行使偽造（準）私文
    書詐欺之方式，冒標活會會員之會款，其生活狀況、智識程
    度、犯罪之次數及金額，犯罪之動機、目的、手段、犯罪所
    生之危害、犯罪後於本院審理時坦承之態度及其已與被害人
    達成民事調解，且被害人甲○○、乙○○及告訴人己○○、
    丙○○、丁○○○於本院審理時均表示願意原諒被告等一切
    情狀，量處如主文所示之刑，並諭知易科罰金之折算標準，
    以資懲儆。又被告所犯上開各罪，其犯罪時間係在96 年4月
    24日前，且合於減刑要件，應依中華民國96年罪犯減刑條例
    規定，減其刑為二分之一。
四、按前開刑法修正之際，第74條關於緩刑之規定固亦併予修正
    ，惟刑法規範發生變更時，檢討跨越新舊法之適用關係，判
    斷基準應在其所規範之對象，而非全然繫於行為時與否。按
    宣告緩刑，則應就被告有無再犯之虞，及能否由於刑罰之宣
    告而策其自新等，加以審酌，與被告之犯罪情節，並無必然
    關係最高法院95年臺上字第4118號判決已有指明，故緩刑之
    宣告與被告之犯罪行為無涉。職此，緩刑規定之變更，其適
    用關係乃以案件在裁判時為準，並非以行為時為準，最高法
    院95年第8 次刑事庭會議決議亦認縱犯罪在新法施行前，緩
    刑之宣告，仍應適用新刑法第74條之規定。本件被告前未曾
    因故意犯罪受有期徒刑以上刑之宣告，有臺灣高等法院被告
    前案紀錄表1 份在卷足憑，其因一時失慮，致觸犯本件犯行
    ，於犯罪後已坦承犯行並與被害人達成民事調解，被告經此
    偵審程序及刑之宣告等教訓後，當知警惕，應無再犯之虞，
    且被害人及告訴人於本院審理時均表示願意原諒被告，本院
    認所宣告之刑，以暫不執行為適當，爰併予宣告緩刑4 年，
    以啟自新。
五、至被告所偽造之標單及其上被告所偽造之署押，在開標後均
    已丟棄，業據被害人己○○、丁○○○於警詢時供明在卷，
    信已滅失，爰不予宣告沒收，附此明。
據上論斷，應依刑事訴訟法第273條之1第1項、第299條第1 項前
段、刑法第2 條第1 項前段、修正前刑法第56條、刑法第216 條
、第220 條第1 項、第210 條、第339 條第1 項、修正前刑法第
55條、刑法第55條、第74條第1 項第1 款、刑法施行法第1 條之
1 第1 項、第2 項前段，中華民國96年罪犯減刑條例第2 條第1
項第3 款、第7 條，判決如主文。
本案經檢察官靳開聖到庭執行職務。
中    華    民    國    97    年    2     月    29    日
                  刑事第二庭    法  官  楊千儀
上列正本證明與原本無異。
如不服本判決，應於判決送達後10日內明上訴理由，向本院提
出上訴狀（應附繕本），上訴於臺灣高等法院。
                                書記官  黃淑玲
中    華    民    國    97    年    2     月    29    日
附錄本案論罪科刑法條全文
刑法第216條
行使第210 條至第215 條之文書者，依偽造、變造文書或登載不
實事項或使登載不實事項之規定處斷。
刑法第210條
偽造、變造私文書，足以生損害於公眾或他人者，處5 年以下有
期徒刑。
刑法第220條
在紙上或物品上之文字、符號、圖畫、照像，依習慣或特約，足
以為表示其用意之證明者，關於本章及本章以外各罪，以文書論
。
錄音、錄影或電磁紀錄，藉機器或電腦之處理所顯示之聲音、影
像或符號，足以為表示其用意之證明者，亦同。
刑法第339條
意圖為自己或第三人不法之所有，以詐術使人將本人或第三人之
物交付者，處5 年以下有期徒刑、拘役或科或併科1 千元以下罰
金。
以前項方法得財產上不法之利益或使第三人得之者，亦同。
前二項之未遂犯罰之。


司法院資訊處製作；財團法人民間司法改革基金會備份。
